臺灣高等法院刑事判決　　　　　　　　96年度上訴字第1177號
上　訴　人
即　被　告　乙○○
指定辯護人　本院公設辯護人郭書益
上列上訴人因偽造有價證券等案件，不服臺灣士林地方法院95年
度訴字第985號，中華民國95年12月28日第一審判決（起訴案號
：臺灣士林地方法院檢察署95年度偵緝字第869號），提起上訴
，本院判決如下：
    主  文
原判決撤銷。
乙○○連續意圖供行使之用，而偽造有價證券，處有期徒刑貳年
。如附表所示偽造之支票貳紙均沒收。
    事  實
一、乙○○原係甲○○所經營設於台北縣汐止市○○路○ 段3 之
    5號清傳汽車修理廠之員工。其因積欠地下錢莊債務及欠缺
    資金，竟意圖自己不法所有、意圖供行使之用而偽造有價證
    券之概括犯意，於民國94年8、9月期間，利用甲○○不注意
    之際，徒手竊取甲○○所有放置於汽車修理廠保險櫃內的台
    北第五信用合作社南港分社（以下簡稱五信南港分社），帳
    號為00000000000-0號，票號為0000000、0000000、0000000
    -0000000號的支票計11紙；台灣中小企業銀行汐止分行帳號
    為00000000000號，票號為0000000、0000000、0000000、00
    00000、0000000、0000000號的支票計6紙。得手後，未經甲
    ○○同意，於修理廠內，在付款人為五信南港分社、票號為
    0000000、0000000號2紙支票發票人欄位上，先後盜蓋甲○
    ○放在修理廠的便章蓋用印文並偽造「甲○○」簽名各1枚
    ，再分別填載票面金額為新台幣（下同）25萬元、20萬元，
    而先後偽造如附表所示之支票2紙。並先後交給不知情之柯
    承彤清償2個月前之舊欠（25萬元部分）及持向不知情錢莊
    調借現款（20萬元部分）而行使之，以此詐術使該錢莊人員
    陷於錯誤，而同意借予乙○○17萬元，因而詐得17萬元得逞
    之。嗣於94年10月下旬，甲○○發現支票遭竊向銀行辦理掛
    失止付，始查知上情。
二、案經甲○○訴請台北縣政府警察局汐止分局報請台灣士林地
    方法院檢察署檢察官偵查起訴。
    理  由
壹、證據能力部分：
    被告以外之人於審判外之陳述，雖不符前四條之規定，而經
    當事人於審判程序同意作為證據，法院審酌該言詞陳述或書
    面陳述作成時之情況，認為適當者，亦得為證據。當事人、
    代理人或辯護人於法院調查證據時，知有第159條第1項不得
    為證據之情形，而未於言詞辯論終結前聲明異議者，視為有
    前項之同意，刑事訴訟法第159條之5定有明文。上訴人即被
    告乙○○及其辯護人對下述證人之證詞之證據能力，於本院
    審理時均同意作為證據，依前揭規定，該等證據自有證據能
    力。
貳、實體部分：
一、訊據上訴人即被告乙○○坦承有上揭竊取票據以偽造之支票
    清償舊欠及向地下錢莊借款之事實，惟辯以：當初伊拿家裡
    之土地向柯承彤借貸，他逼我繳利息，我沒錢還他，我逼不
    得已才拿告訴人支票，他逼我簽甲○○名字云云。經查：其
    於偵訊中供稱：錢莊說有票再來講，沒有票就不要講。（見
    偵查卷第14頁）我拿20萬元支票去借錢，他本來不借我，後
    來借我17萬元。（見同頁）。而證人柯承彤於警詢中證稱：
    25 萬元支票上之簽名、蓋章、金額、日期伊均不知何人所
    為，被告交給我都已寫填好；因票不是他本人票，所以伊請
    被告背書等語（見同上開卷第8、78頁）。準此，柯承彤既
    不知該票係何人填載，復因怕票無法兌現，而請被告背書，
    而該紙背書亦有偵查卷第31頁上被告「名字」之背書可稽，
    容無被告所辯，係柯承彤逼被告簽發甲○○名義之25萬元支
    票之情，其所辯殊非足採。核與：
(一)、告訴人甲○○於94年11月5 日警詢陳述及偵查中證稱：94年
    10月25日上午發現有11紙五信南港分社的支票、6 紙台灣中
    小企業銀行汐止分行的支票失竊，我詢問乙○○，他向我坦
    承是他偷的，當天並把6 紙台灣中小企業銀行汐止分行的支
    票還給我，我沒有授權乙○○簽發支票，印章是我修理廠的
    一個便章等語。及證人柯甫奇（即柯承彤）於偵查中證稱
    ：乙○○之前以土地向伊抵押借款80萬元，本應在8月15日
    還款，但他還不出來，而在94年8月初，在修理廠內拿面額
    為25萬元的支票給我，要還我錢，後來支票快到期，他告訴
    我不要軋票，票是叔叔的（應為舅舅始正確），他會拿現金
    換回，94年10月我說要軋票，他阻止我，但我還是提示等語
    （見偵查卷第78頁）。被告於94年6月14日向柯承彤借款之
    事實，亦有他項權利證書及債權契約附偵查卷可憑（該卷第
    82至86頁）等情相符。
(二)、此外，復有票據掛失止付通知書、遺失票據申報書、票據號
    碼為0000000之支票影本、退票理由單、票據號碼為0000000
    之支票影本、退票理由單等附於偵卷可佐。
(三)、綜上，本件事證明確，其所辯被逼所簽並不足採，被告前揭
    犯行堪以認定。
二、按被告行為後刑法有關規定，業於94年2月2日修正，95年7
    月1日施行，茲分述比較有關之規定。
(一)、關於牽連犯之規定，被告犯一罪而其方法或結果之行為犯他
    罪名者，依修正前刑法第55條之規定，應從一重處斷，論以
    一罪；惟修正後之刑法業已刪除牽連犯之規定，而應以數罪
    併罰予以論處。比較新舊法結果，認適用新法對被告並非較
    為有利，自應依刑法第二條第一項前段，適用被告行為時之
    上開修正前牽連犯之規定，以為論處。
(二)、刑法第56條連續犯之規定，業於94年2月2日修正公布刪除，
    並於95年7月1日施行，則被告之犯行，因行為後新法業已刪
    除連續犯之規定，此刪除雖非犯罪構成要件之變更，但顯已
    影響行為人刑罰之法律效果，自屬法律有變更，依新法第2
    條第1項規定，比較新、舊法結果，仍應適用較有利於被告
    之行為時法律即舊法論以連續犯（最高法院95年第8次刑事
    庭會議決議參照）。
(三)、修正前刑法第33條第5款規定：「罰金：1元（銀元）以上。
    」，而依罰金罰鍰提高標準條例規定，就72年6月26日前修
    正之刑法部分條文罰金數額提高10倍，其後修正者則不提高
    倍數。而刑法第33條第5款自72年6月26日迄94年2月2日修正
    公布（95年7月1日施行），期間並未修正，再依現行法規所
    定貨幣單位折算新臺幣條例規定，以銀元1元折算新臺幣三
    元，則修正前刑法各條所定罰金刑之最低額為新台幣30元。
    修正後刑法第33條第5款規定：「罰金：新臺幣1千元以上，
    以百元計算之。」修正後即為1千元，自應以修正前之規定
    有利於被告。
(四)、關於罰金刑之貨幣單位及提高倍數部分：上開被告行為後，
    關於刑法第201條第1項之偽造有價證券罪、同法第320條第1
    項之竊盜罪、同法第339條第1項詐欺罪之法定刑中依序關於
    得併科3千元以下、或科5百元以下、或科或併科1千元以下
    罰金之規定，依刑法施行法第一條之一：「中華民國94年1
    月7日刑法修正施行後，刑法分則編所定罰金之貨幣單位為
    新臺幣」「94年1月7日刑法修正時，刑法分則編未修正之條
    文定有罰金者，自94年1月7日刑法修正施行後，就其所定數
    額提高為30倍。但72年6月26日至94年1月7日新增或修正之
    條文，就其所定數額提高為3倍」，由原先以銀元計算，並
    依罰金罰鍰提高標準條例第1條前段提高10倍之規定，修正
    為依新臺幣計算並提高為30倍，是依行為時之規定對於被告
    並無不利，併予敘明。
三、核被告所為，係犯刑法第320條第1項之竊盜罪、同法第20 1
    條第1項之偽造有價證券罪、同法第339條第1項之詐欺取財
    罪。被告盜用印章、偽造署押的行為為偽造有價證券之階段
    行為，行使偽造有價證券的輕行為，為偽造的重行為所吸收
    ，均不另論。其先後多次竊盜、2次偽造有價證券行為，各
    時間緊接，所犯為構成要件相同之罪名，顯係基於概括犯意
    而為，應均依修正前刑法連續犯規定，論以一罪，並均依法
    加重其刑。按行使偽造有價證券，以取得票面價值之對價，
    固不另論詐欺罪，但如以偽造之有價證券供作擔保或作為新
    債清償而借款，則其借款之行為，為行使有價證券以外之另
    一行為，其間有方法結果關係，應論以詐欺罪之牽連犯。最
    高法院70年度台上字第3121號判決意旨參照。則本案之被告
    持偽造之20萬元支票向地下錢莊借款，得款17萬元部分，尚
    犯有刑法第339條第1項之詐欺取財罪。其所犯上開3罪，具
    原因結果之裁判上一罪關係，應依修正前刑法第55條牽連犯
    規定，從一重之偽造有價證券罪處斷。公訴人雖未就被告之
    詐欺取財犯行起訴，惟該罪與起訴之偽造有價證券、竊盜部
    分有裁判上一罪之牽連犯關係，為起訴之效力所及，本院自
    得併予審判。再本件之詐欺財物之方式係以偽造之有價證券
    向地下錢莊借款，與被告另一犯行，其於94年4月11日因賣
    其名下第一銀行之帳戶予詐欺集團而收受3千元之報酬（見
    台灣台北地方法院95年度簡字第3477號判決書），犯罪手法
    並不相同，難認基於概括之犯意所為，二者之間並無詐欺取
    財罪之連續犯關係可言，附此敘明。
四、原審認被告事證明確，予以論罪科刑，固非無見。惟原判決
    就被告向地下錢莊借款17萬元部分，另犯有刑法第339條第1
    項之詐欺取財罪，未能論及，尚有未洽。被告上訴以其因錢
    莊逼債，不得已始簽發該二紙支票，請予緩刑之宣告而指摘
    原判決不當云云。惟查被告甫因詐欺罪名經台灣台北地方法
    院判處有期徒刑3月，有其前案紀錄表附卷可考，則其並非
    無前科之人，與緩刑之要件，刑法第74條第1項之規定，未
    曾故意犯罪而受有期徒刑以上刑之宣告之要件尚有不合，則
    本院礙難違法予以緩刑宣告，其上訴並無可取，惟原判決既
    有前開可議之處，即屬無可維持，應予撤銷改判。而被告與
    告訴人為甥舅關係，被告長期受僱在汽車修理廠工作長達十
    餘年，本次因遭他人逼討債務，經濟狀況窘迫，情急之下致
    罹重典，雖先後竊取計17紙支票，除本件偽造之2紙支票外
    ，其中6紙支票已返還告訴人，另9紙支票則均燒燬，未再擴
    大告訴人的損害，衡情所犯偽造有價證券罪為最輕本刑3 年
    以上有期徒刑之罪，情輕法重，在客觀上顯足以引起一般的
    同情，雖科以法定最低刑度之刑，猶嫌過重，爰依刑法第59
    條規定酌減其刑，並依法先加後減之。而刑法第59條之規定
    ，業於94年2月2日修正公布，於95年7月1日施行，由原所定
    「犯罪之情狀可憫恕者，得酌量減輕其刑」，修正為「犯罪
    之情狀顯可憫恕，認科以最低刑度仍嫌過重者，得酌量減輕
    其刑。」惟此規定，為法院就刑之酌減審認標準見解之明文
    化，非屬法律之變更，有最高法院95年度第8次刑事庭會議
    紀錄可參。
五、爰審酌被告為一己私欲竊取甲○○支票並偽造有價證券以清
    償欠款或向他人借款，造成甲○○票據信用受損，進而影響
    告訴人的經濟信用評價，惟被告偽造支票的票面價額尚非鉅
    大，犯罪後能坦承犯行，告訴人亦到庭表示原諒被告，以及
    被告的犯罪動機等情，量處如主文第二項所示之刑。如附表
    所示偽造的2紙支票，應依刑法第205條規定宣告沒收，又因
    上開偽造支票已宣告沒收，則偽造支票上偽造的甲○○署押
    ，已無再重複諭知之必要，併予指明。
據上論斷，應依刑事訴訟法第369條第1項前段、第364條、第299
條第1項前段，刑法第2條第1項前段、第320條第1項、第201 條
第1項、第339條第1項、第59條、第205條，修正前刑法第56條、
第55條，刑法施行法第1條之1，判決如主文。
本案經檢察官呂文忠到庭執行職務。
中　　華　　民　　國　　96　　年　　5 　　月　　11　　日
                  刑事第十四庭審判長法　官  沈宜生
                                    法  官  蔡聰明
                                    法  官  林秀鳳
以上正本證明與原本無異。
如不服本判決，應於收受送達後十日內向本院提出上訴書狀，其
未敘述上訴之理由者並得於提起上訴後十日內向本院補提理由書
（均須按他造當事人之人數附繕本）。
                                    書記官  耿鳳君
中　　華　　民　　國　　96　　年　　5 　　月　　14　　日
附錄本案論罪科刑法條：
中華民國刑法第201條
意圖供行使之用，而偽造、變造公債票、公司股票或其他有價證
券者，處3 年以上10年以下有期徒刑，得併科3 千元以下罰金。
行使偽造、變造之公債票、公司股票或其他有價證券，或意圖供
行使之用，而收集或交付於人者，處1 年以上7 年以下有期徒刑
，得併科3 千元以下罰金。
中華民國刑法第205條
偽造、變造之有價證券、郵票、印花稅票、信用卡、金融卡、儲
值卡或其他相類作為提款、簽帳、轉帳或支付工具之電磁紀錄物
及前條之器械原料及電磁紀錄，不問屬於犯人與否，沒收之。
中華民國刑法第320條
意圖為自己或第三人不法之所有，而竊取他人之動產者，為竊盜
罪，處5 年以下有期徒刑、拘役或5 百元以下罰金。
意圖為自己或第三人不法之利益，而竊佔他人之不動產者，依前
項之規定處斷。
前二項之未遂犯罰之。
中華民國刑法第339條
意圖為自己或第三人不法之所有，以詐術使人將本人或第三人之
物交付者，處五年以下有期徒刑、拘役或科或併科一千元以下罰
金。
以前項方法得財產上不法之利益或使第三人得之者，亦同。
前二項之未遂犯罰之。
附表：
　　付款人　　　　票據號碼　發票日期　　票面金額(新台幣)
１、五信南港分社　0000000   94.8.26     25萬元
２、五信南港分社　0000000   94.10.27    20萬元
